臺灣高等法院刑事判決
109年度上易字第2241號
上  訴  人  臺灣新竹地方檢察署檢察官
被      告  林清財


上列上訴人因被告違反毒品危害防制條例案件，不服臺灣新竹地
方法院109年度易字第584號，中華民國109年10月8日第一審判決
（起訴案號：臺灣新竹地方檢察署109年度毒偵字第885、1147號
），提起上訴，本院判決如下：
    主  文
上訴駁回。
    理  由
一、公訴意旨略以：被告甲○○基於施用第二級毒品之犯意，於民
    國109年5月4日晚上7、8時許，在其位於新竹縣○○鄉○○街00
    號住處內，以玻璃球燒烤方式，施用第二級毒品甲基安非他
    命1次。嗣為警於109年5月6日下午5時26分許，持臺灣新竹
    地方檢察署檢察官核發之拘票，在新竹縣○○鄉○○000號之處
    所執行拘提，復採集其尿液送驗，結果呈安非他命及甲基安
    非他命陽性反應，始悉上情，因認被告涉有毒品危害防制條
    例第10條第2項之施用第二級毒品等罪嫌。
二、按起訴之程序違背規定者，應諭知不受理之判決，並得不經
    言詞辯論為之，又對於原審諭知不受理之判決上訴時，第二
    審法院認其為無理由而駁回上訴，亦得不經言詞辯論為之，
    刑事訴訟法第303條第1款、第307條、第372條分別定有明文
    。又毒品危害防制條例第35條之1規定：「本條例108年12月
    17日修正之條文施行前犯第10條之罪之案件，於修正施行後
    ，依下列規定處理：一、偵查中之案件，由檢察官依修正後
    規定處理。二、審判中之案件，由法院或少年法院（地方法
    院少年法庭）依修正後規定處理；依修正後規定應為不起訴
    處分或不付審理之裁定者，法院或少年法院（地方法院少年
    法庭）應為免刑之判決或不付審理之裁定。三、判決確定尚
    未執行或執行中之案件，適用修正前之規定」。而108年12
    月17日修正之毒品危害防制條例，於109年1月15日公布，部
    分條文於公布後6個月即109年7月15日生效施行（含第20條
    、23條等條文），是檢察官於109年7月15日以前尚在偵查中
    之施用毒品案件，應依修正後即現行之毒品危害防制條例規
    定處理。又所謂偵查中，參諸刑事訴訟法第108 條第3 項規
    定，於起訴案件，係至卷宗及證物送交法院繫屬前（最高法
    院106年度台上字第402號判決意旨參照）。是以本件被告涉
    嫌違反毒品危害防制條例第10條第2項之施用第二級毒品案
    件，雖經檢察官於現行毒品危害防制條例修正施行前之109
    年6月29日偵查終結起訴，惟直至109年7月15日繫屬於原審
    法院，此有本案起訴書、臺灣新竹地方檢察署109年7月14日
    竹檢永宙109毒偵885字第1099023987號函上原審法院之收狀
    章戳附卷為憑，參照上開最高法院判決意旨，本案於109年6
    月29日至同年7月15日止仍屬偵查中之案件，檢察官應依修
    正後之毒品危害防制條例相關規定處理。
三、本院查：
　㈠依下列說明，毒品危害防制條例第20條第3項所規定之「3年
    後再犯」，係指本次再犯（不論毒品危害防制條例修正前、
    後）距最近一次觀察、勒戒或強制戒治執行完畢釋放已逾3
    年者，不因其間有無犯施用毒品罪經起訴、判刑或執行而受
    影響：
　⒈87年5月20日毒品危害防制條例公布施行後之刑事政策，對於
    施用毒品者，已揚棄純粹的犯罪觀，雖強調「除刑不除罪」
    之理念，認為施用毒品者具有「病患性犯人」之特質，惟囿
    於當時戒治及醫療體系均不完整、專業人員欠缺且戒毒知識
    尚有不足，社會大眾仍視施用毒品者為「犯人」而非「病患
    」，暨相關戒毒及事後之追蹤、輔導配套措施亦不完備，其
    刑事政策明顯將施用毒品者偏向「犯人」身分處理，導致監
    獄人滿為患，且施用毒品人口不減反增。為此，戒毒政策不
    得不改弦易轍，開始正視施用毒品者實屬「病患」之特質。
    先於97年新增毒品危害防制條例第24條附命完成戒癮治療緩
    起訴制度，確立「附命完成戒癮治療緩起訴處分」及「觀察
    、勒戒或強制戒治」雙軌治療模式。本次109年1月15日修正
    公布、同年7月15日施行之毒品危害防制條例第20條第3項及
    第23條第2項，雖僅將原條文之再犯期間由「5年」改為「3
    年」，惟鑑於將施用毒品者監禁於監獄內，僅能短期間防止
    其接觸毒品，因慣用毒品產生之「心癮」根本無法根除，並
    慮及毒品危害防制條例施行多年累積之戒毒經驗及實效，暨
    逐步擴充之醫療、戒癮機構、專業人力、社區支援系統等資
    源，尤以本次毒品危害防制條例第24條修正，擴大檢察官對
    施用毒品者附條件緩起訴處分之範圍，使其能視個案具體情
    形給予適當多元社區處遇。本次修正後對於施用毒品者之思
    維，自應與時俱進，擺脫以往側重於「犯人」身分之處罰，
    著重其為「病患」之特質，並以「治療」疾病為出發點，重
    新評價前揭所謂「3年後再犯」之意義。
　⒉毒品戒除不易，須經長期且持續之治療，施用毒品者既被視
    為「病患性犯人」，最佳處遇方式即為治療。對於施用毒品
    者之治療方式，有機構外之處遇（如自行赴醫院戒癮、附命
    完成戒癮治療緩起訴處分等），或機構內之觀察、勒戒或強
    制戒治；至對施用毒品者科以刑罰，無非在運用刑罰之一般
    預防功能以嚇阻毒品之施用。監獄為執行場所而非戒癮專責
    機構，針對施用毒品者及其再犯之特性，法務部於106年12
    月5日頒訂之「科學實證之毒品犯處遇模式計畫」，目的即
    是積極引進地區醫療體系之協助，提供毒癮戒治，落實社區
    追蹤輔導及治療之銜接，俾修復創傷、預防再犯。惟刑罰因
    涉及人身自由之基本權，故於施用毒品初犯時皆以傳統之機
    構外或機構內處遇方式治療，如再施用毒品時，始科以刑事
    責任。而當刑罰處遇仍不能有效幫助施用毒品者改善惡習時
    ，即表示無法以此方式發揮治療效果，若繼續施以刑罰只具
    懲罰功能，不僅無法戒除毒癮，更漸趨與社區隔離，有礙其
    復歸社會。基於憲法應保障人民之生存權，及根據每個國民
    生存照顧需要提供基本給付之理念，為協助施用毒品者戒除
    毒癮復歸社會，對於經監獄監禁處遇後仍再犯之施用毒品者
    ，更應恢復以機構內、外之治療協助其戒除毒癮。此即本次
    修正毒品危害防制條例第20條第3項關於施用毒品者所謂「3
    年後再犯」係何所指之立法真諦。除檢察官優先適用第24條
    命附條件緩起訴處分處遇（不論幾犯，亦無年限）外，對於
    施用毒品初犯者，應適用第20條第1項、第2項為機構內之觀
    察、勒戒或強制戒治；若於上開機構內處遇執行完畢釋放後
    ，於「3年內再犯」者，依第23條第2項規定，應依法追訴；
    倘於「3年後再犯」自應再回歸到傳統醫療體系機構內重為
    觀察、勒戒或強制戒治之治療。是對於戒除毒癮不易者，唯
    有以機構內、外處遇及刑事制裁等方式交替運用，以期能控
    制或改善其至完全戒除毒癮。
　⒊綜上所述，對於毒品危害防制條例第20條第3項及第23條第2
    項所謂「3年後（內）再犯」，自應跳脫以往窠臼，以「3年
    」為期，建立「定期治療」之模式。其規定中所謂「3年後
    再犯」，只要本次再犯（不論修正施行前、後）距最近一次
    觀察、勒戒或強制戒治執行完畢釋放已逾3年者，即該當之
    ，不因其間有無犯施用毒品之罪經起訴、判刑或執行而受影
    響。此項結論，亦經最高法院大法庭著有109年度台上大字
    第3826號裁定可資參照，業已改變最高法院95年度第7次及9
    7年度第5次刑事庭會議為統一法律見解所採之決議意旨。　
　㈡公訴意旨認本件被告「於109年5月4日晚上7、8時許，在其位
    於新竹縣○○鄉○○街00號住處內，以玻璃球燒烤方式，施用第
    二級毒品甲基安非他命1次」，此情亦據被告於警詢、偵查
    坦承不諱，而其為警查獲後經採集尿液送驗結果，呈安非他
    命、甲基安非他命陽性反應，此有新竹市警察局偵辦毒品案
    件尿液檢體委驗單（檢體編號：D-024）、勘察採證同意書
    及台灣尖端先進生技醫藥股份有限公司報告日期109年5月22
    日報告序號竹偵二-6濫用藥物檢驗報告各1份在卷可憑，此
    部分事實堪信為實。惟觀諸卷附本院被告前案紀錄表，可知
    被告前於88年間，因施用毒品案件，經原審法院以88年度毒
    聲字第1425號裁定送觀察、勒戒後，因認有繼續施用毒品之
    傾向，復經原審法院以88年度毒聲字第1813號裁定令入戒治
    處所施以強制戒治，嗣再以89年度毒聲字第574號裁定停止
    戒治，所餘戒治期間則交付保護管束，並於89年8月24日保
    護管束期滿未經撤銷，視為強制戒治執行完畢而執行完畢。
    而被告其後雖有再因施用毒品案件，多次經法院判處罪刑確
    定及執行完畢之紀錄，但迄今均無再受觀察、勒戒或強制戒
    治之情形。是以如前所述，檢察官起訴被告本件施用第二級
    毒品之時間為「109年5月4日晚間7、8時許」，距被告最近
    一次強制戒治執行完畢即89年8月24日，已逾3年，核屬毒品
    危害防制條例第20條第3項所規定之「3年後再犯」，不因被
    告於其間曾先後多次因犯施用毒品罪，經起訴、判刑或執行
    而受影響。揆諸前開說明，本件檢察官本應依修正後之毒品
    危害防制條例相關規定重啟處遇程序，而非逕予起訴，檢察
    官逕予起訴，自有起訴之程序違背規定之情形。
  ㈢原審同上見解，就本件被告被訴違反毒品危害防制條例第10
    條第2項之施用第二級毒品等罪嫌，為公訴不受理之諭知，
    於法並無違誤。
四、檢察官上訴意旨略以：修正後毒品危害防制條例第20條第3
    項、第23條第2項係將觀察、勒戒或強制戒治執行完畢釋放
    後，「5年內再犯」同法第10條之罪者，毋須再先送觀察、
    勒戒，應即依法追訴或裁定交付審理規定，修正為「3年內
    再犯」，其他要件則相同。若有被告於經觀察、勒戒或強制
    戒治程序執行完畢釋放後，於3年內已再犯，並經依法追訴
    處罰，則依相同之法理及邏輯，其第3次（或第3次以上）再
    度犯該條例第10條之施用毒品罪，縱其第3次（或第3次以上
    ）再度施用毒品之時間，在初犯或前次再犯經觀察、勒戒或
    強制戒治執行完畢釋放3年以後，已不合於「3年後再犯」之
    規定，即應依該條例第10條處罰。本件被告前於觀察、勒戒
    （應係強制戒治之誤）執行完畢釋放後，於3年內又再犯施
    用毒品案件，揆諸前揭說明，不論依修正前、修正後規定，
    被告其後再犯本案施用毒品案件，已非屬應行觀察、勒戒或
    強制戒治之範疇，檢察官依法起訴並無不合。原判決認本案
    起訴程序違背規定而逕為不受理之判決，自有適用法則不當
    之違法云云。然關於現行毒品危害防制條例所稱「3年後再
    犯」應如何適用，業經最高法院大法庭以109年度台上大字
    第3826號裁定宣示在案，已如前述，上訴意旨就此部分所執
    法律見解，與前開裁定意旨有違，尚無可採，原判決諭知不
    受理，並無違誤，檢察官上訴為無理由，應予駁回，並不經
    言詞辯論為之。
據上論斷，應依刑事訴訟法第368條、第372條，判決如主文。
中　　華　　民　　國　　109 　年　　11　　月　　30　　日
                  刑事第十五庭  審判長法　官  劉興浪
                                      法　官  林怡秀
                                      法　官  古瑞君
以上正本證明與原本無異。
不得上訴。
                                      書記官  林君縈
中　　華　　民　　國　　109 　年　　11　　月　　30　　日